---
title: "Defunciones por Enfermedades Cerebrovasculares"
subtitle: "Procesos ARIMA (sin estacionalidad)"
author: "Iván Arribas (Depto. Análisis Económico. Universitat de València)"
output: 
  html_document:
    theme: cerulean
    highlight: pygments 
    fig_caption: false
    df_print: kable
    toc: true
    toc_depth: 2
    number_sections: true
    self_contained: true
    code_download: true
---

```{r chunk_setup, echo = FALSE}
knitr::opts_chunk$set(warning = FALSE, 
                      message = FALSE, 
                      comment = "",
                      fig.align = "center", 
                      fig.show = "hold",
                      fig.height = 4,
                      fig.width = 8,
                      out.width = "80%") 
```

```{r options_setup, echo = FALSE}
options(scipen = 999) #- para quitar la notacion cientifica
```

```{r librerias, echo = FALSE}
library(forecast)
library(ggplot2); theme_set(theme_bw())
library(gridExtra)
library(grid)
library(tseries)
library(aod)
```

\
\

# Introducción

Consideremos de nuevo la serie temporal correspondiente al número de defunciones causadas por enfermedades cerebrovasculares, Esta serie está disponible en el Instituto Nacional de Estadística desde enero de 1980 hasta diciembre de 2018, un total de 39 años o 468 meses

En la descriptiva vimos que la descomposición revelaba la presencia de varios valores atípicos concentrados al inicio de la serie. Por este motivo, para su análisis por modelos ARIMA vamos a recortar la serie, que empezará el enero de 1988 y a anualizarla (31 años).

```{r}
DefEnfCer <- read.csv2("./series/Enfermedades cerebrovasculares.csv", header = TRUE)
DefEnfCer <- ts(DefEnfCer[,2],start = 1980, freq = 12)
DefEnfCer <- window(DefEnfCer, start = 1988)
DefEnfCer <- aggregate(DefEnfCer, FUN = sum)
```

\
\

# Transformación de la serie

Por un lado, el parámetro $\lambda$ óptimo en la transformación de Box-Cox es -0.81, así que no se realizará ninguna transformación logarítmica.

```{r}
BoxCox.lambda(DefEnfCer)
```

Por otro lado, la figura 1 muestra que la serie no es estacionaria, pero sí su primera diferencia. Por tanto, se opta por considerar $d=1$ o $DefEnfCer \sim I(1)$.


```{r, eval = FALSE}
autoplot(DefEnfCer, xlab = "Serie original", ylab = "", main = "")
autoplot(diff(DefEnfCer), xlab = "Serie diferenciada", ylab = "", main = "")
ggAcf(DefEnfCer, xlab = "", ylab = "FAC", main = "")
ggAcf(diff(DefEnfCer), xlab = "", ylab = "FAC", main = "")
```

```{r, echo = FALSE}
grid.arrange(
  autoplot(DefEnfCer, xlab = "Serie original", ylab = "", main = "Figura 1. Def. enf. cerebrovas."),
  autoplot(diff(DefEnfCer), xlab = "Serie diferenciada", ylab = "", main = ""),
  ggAcf(DefEnfCer, xlab = "", ylab = "FAC", main = ""),
  ggAcf(diff(DefEnfCer), xlab = "", ylab = "FAC", main = ""),
  nrow = 2
)
```

\
\

# Identificación

Veamos ahora a identificar los valores de $p$ y $q$ a partir de la FAC y la FACP. Difícil decidirse entre un AR(1), un MA(1) o incluso un ARMA(1, 1).

```{r} 
ggtsdisplay(diff(DefEnfCer), main = "Figura 2. Def. por enf. cerebrovasculares (dif.)")
```

¿Qué recomienda `auto.arima`? Un AR(1) con deriva.

```{r} 
auto.arima(DefEnfCer, d = 1)
```

La estimación de este modelo muestra que los dos coeficientes estimados son aparentemente significativos y que nos hay valores extremos (figura 3).

```{r}
arima110 <- Arima(DefEnfCer, 
                  order = c(1, 1, 0),
                  include.drift = TRUE)

error <- residuals(arima110)
sderror <- sd(error)

autoplot(error, series="Error",
         colour = "black",
         xlab = "",
         ylab = "Error",
         main = "Figura 3. Error + Intervención") +
  geom_hline(yintercept = c(-3, -2, 2, 3)*sderror, 
             colour = c("red", "green", "green", "red"), 
             lty = 2) + 
  geom_point() +
  scale_x_continuous(breaks= seq(1988, 2018, 4)) 
```

\
\

# Validación

### Variables son significativas {-}

Los dos coeficientes estimados ($\phi_1$ y $\mu$) son significativos.

```{r}
# H0: phi1 = 0
wald.test(b = coef(arima110), Sigma = vcov(arima110), Terms = 1)
# H0: deriva
wald.test(b = coef(arima110), Sigma = vcov(arima110), Terms = 2)
```

\

### Medidas de error {-}

El error medio es `r round(accuracy(arima110)[2],0)` defunciones (RMSE) y el error porcentual medio es `r round(accuracy(arima110)[5],2)`% (MAPE).

```{r, eval=FALSE}
accuracy(arima110)
```

```{r,echo=FALSE}
round(accuracy(arima110),2)
```

\

### Incorrelación, Homocedasticidad y Normalidad {-}  

Veamos ahora si el residuo es ruido blanco:

```{r}
Box.test(error, lag = 2, type = "Ljung-Box")
Box.test(error^2, lag = 2, type = "Ljung-Box") 
shapiro.test(error)
```


Las hipótesis de incorrelación y homocedasticidad se aceptan. También se aceptarían para otros valores de $k$ razonables. Sin embargo, no se acepta la hipótesis de normalidad, por lo que toda la inferencia realizada queda invalidada. Sin embargo, esto no impide usar el modelo ARIMA para predecir. 

\
\

# Interpretación del modelo

El __modelo teórico__ es $DefEnfCer \sim ARIMA(1,1,0)$ + constante:
$$(1 - \phi_1 L)(1 - L) DefEnfCer_t =  c + \varepsilon_t.$$

Desarrollando queda:
$$DefEnfCer_t = c + DefEnfCer_{t-1} + \phi_1(DefEnfCer_{t-1}-DefEnfCer_{t-2}) + \varepsilon_t$$

Finalmente. el __modelo estimado__ es (recuerda que $c = (1 - \phi_1)\mu$):
$$\widehat{DefEnfCer}_t = -952.49 + DefEnfCer_{t-1} - 0.57(DefEnfCer_{t-1}-DefEnfCer_{t-2}) $$
Cada año el número de defunciones por enfermedades cerebrovasculares es el mismo que el año previo, menos 952.5 casos, menos un 57% de la ultima variación observada.

\
\

# Predicción

Podemos usar el modelo estimado para predecir los casos de defunciones por enfermedad cerebrovascular para los próximos 5 años.

```{r}
parima110 <- forecast(arima110, 
                      h = 5, 
                      level = 95)
parima110
```

```{r}
autoplot(parima110, 
     ylab = "Defunciones",
     main = "Figura 4. Defunciones por enfermedades cerebrovasculares") +
  scale_x_continuous(breaks= seq(1988, 2023, 4)) 
```

El modelo predice un descenso anual en el número de defunciones de aproximadamente 600 casos. 

\
\

# Calidad de las previsiones extra-muestrales según horizonte temporal

Vamos a aplicar la metodología de origen de predicción móvil a la serie de Defunciones por enfermedades cerebrovasculares. 

Asumimos que se precisan veinte años para hacer una buena estimación, $k=20$, y que el horizonte temporal es cinco años, $h = 5$.
  
```{r}  
k <- 20                   #Minimo numero de datos para estimar
h <- 5                    #Horizonte de las predicicones
TT <- length(DefEnfCer)   #Longitud serie
s <- TT-k-h               #Total de estimaciones

mapeArima <- matrix(NA, s + 1, h)
for (i in 0:s) {
  train.set <- subset(DefEnfCer, start = i + 1, end = i + k)
  test.set <-  subset(DefEnfCer, start = i + k + 1, end = i + k + h)
  
  fit <- Arima(train.set, order = c(1, 1, 0),include.drift = TRUE)
  fcast<-forecast(fit, h = h)
  mapeArima[i + 1,] <- 100*abs(test.set - fcast$mean)/test.set
}

errorArima <- colMeans(mapeArima)
errorArima
```

Se observa que: i) el error de predicción extra-muestral a un periodo vista (1.5%) es algo inferior al intra-muestral (1.7%); ii) conforme aumenta el horizonte temporal de previsión el error aumenta; y iii) en todo caso el error se mantiene bajo.

\
\

# Comparación con un modelo de Alisado

Si estimamos la serie anual de Defunciones por enfermedades cerebrovasculares aplicando técnicas de alisado exponencial nos encontramos con un modelo con pendiente aditiva ETS(A,A,N). Además, $\alpha = \beta = 0$. Si aplicamos estos valores a las ecuaciones iterativas de actualización tenemos que $l_t = l_0$ y que $b_t = b_0$. Por tanto $\widehat{y}_t = l_0 + t b_0$, un modelo lineal ($\widehat{y}_t = 45808.75 - 655.37\cdot t$).

```{r}
summary(alisado <- ets(DefEnfCer, model = "ZZZ"))
```

La calidad del ajuste del modelo de alisado es similar a la del modelo ARIMA: MAPE de 1.8% para el primero frente a 1.7% para el segundo; RMSE de 747 para el primero frente a 782 para el segundo. Más aún, si se aplica la metodología de origen de predicción móvil al modelo de alisado, el error a un periodo vista es del 2.1%, pero a cinco periodos vista se mantiene en el 3%. Es resumen, el mejor modelo depende del criterio considerado.

Finalmente, las predicciones realizadas con ambos modelos son prácticamente las mismas como se puede observar.

```{r}
palisado <- forecast(alisado, h = 5)
autoplot(DefEnfCer,
         series = "Defunciones Enf. Cerebrovasculares",
         main="Figura 5. Defunciones Enf. Cerebrovasculares y previsión",
         xlab="", 
         ylab="Defunciones") +
  autolayer(parima110$mean, series = "Previsión con Arima") +
  autolayer(palisado$mean, series = "Previsión con Alisado") +
  guides(colour = guide_legend(title = "Predicción")) + 
  theme(legend.position=c(0.98,0.98), legend.justification=c(1,1))
```

En definitiva, para esta serie, que es corta y aparentemente sencilla, la aproximación por la metodología ARIMA no mejora sustancialmente el modelo de Alisado exponencial, más fácil de obtener e interpretar.

\
\
\
\
